臺灣高等法院刑事判決　　　　　　　　　　　　　九十一年度上訴字第二五三一號
　　上　訴　人　臺灣新竹地方法院檢察署檢察官
　　被　　　告　癸○○
　　　　　　　　卯○○
　　　　　　　　丙○○
　　　　　　　　甲○○
　　　　　　　　辛○○
　　　　　　　　戊○○
　　　　　　　　乙○○
　　　　　　　　己○○
　　　　　　　　辰○○
　　　　　　　　丑○○
　　　　　　　　巳○○
　　　　　　　　丁○○
　　　　　　　　子○○
　　　　　　　　庚○○
　　　　　　　　寅○○
　　　　　　　　壬○○
右上訴人因被告等違反選舉罷免法案件，不服臺灣新竹地方法院九十一年度訴字第二
二一號，中華民國九十一年六月二十八日第一審判決（起訴案號：九十一年度選偵字
第一三號），提起上訴，本院判決如左：
    主  文
上訴駁回。
    理  由
一、公訴意旨略以：被告癸○○係新竹市議會第六屆市議員第五選區之候選人，被告
    卯○○為被告癸○○之配偶，被告丙○○係被告癸○○同母異父之兄長，被告甲○○為被告癸○○同母異父之姊姊，均為使被告癸○○能順利當選，共同基於賄
    選之犯意聯絡，於民國九十一年一月十九日晚間由被告丙○○駕駛宣傳車，沿路
    以擴音器宣達翌日將在被告癸○○位於新竹市○○路一四五號競選總部旁舉辦烤
    肉餐會，並雇人事先在競選總部旁之空地即原屬吉羊餐廳之停車場，搭建棚架，
    而被告丙○○、甲○○與卯○○則分別邀請香山區內有投票權之人前來參加，於
    同年一月二十日上午九時許，在上開處所準備炒米粉、貢丸湯、烤肉用具、飲料
    及伴唱機設備等物品，並安排被告癸○○到場請求參加者支持，而交付不正當利
    益，約其投票權為一定之行使，而香山區內有投票權人被告辛○○、戊○○、乙○○、己○○、辰○○、丑○○、巳○○、丁○○、子○○、庚○○、寅○○、
    壬○○等人，明知上情仍到場烤肉用餐，收受飲宴之不正當利益，因認被告癸○○、卯○○、丙○○、甲○○所為，均犯公職人員選舉罷免法第九十條之一第一
    項之對於有投票權之人交付不正利益約其投票權為一定行使罪，被告辛○○、戊○○、乙○○、己○○、辰○○、丑○○、巳○○、丁○○、子○○、庚○○、
    寅○○、壬○○等人明知該次餐會係為被告癸○○競選之事務所舉辦且餐費係由
    被告癸○○等人所支付，猶到場飲宴，所為係犯刑法第一百四十三條第一項之有
    投票權人，收受不正當利益，而許以其投票權為一定之行使罪云云。
二、按犯罪事實應依証據認定之，無証據不得推定其犯罪事實；又不能証明被告犯罪
    者，應諭知無罪之判決，刑事訴訟法第一百五十四條、第三百零一條第一項分別
    定有明文。
三、公訴人認被告等涉有前開犯行，無非係以被告癸○○與被告卯○○、丙○○、甲○○間分別具有夫妻或兄弟姐妹等之親戚關係，且前開之人坦承分別在被告癸○○之競選總部處理事務或擔任競選事務，並分別邀請同案被告辛○○等多人到場
    參加舉辦之烤肉活動，被告辛○○、戊○○、乙○○、己○○、辰○○、丑○○
    、巳○○、丁○○等人亦坦承有到場參加烤肉餐會，並有新竹市警察局第三分局
    刑事組於九十一年一月十九日十六時許執行查賄勤務，途經新竹市○○○路、牛
    埔南路時，被告癸○○宣傳車當街廣播，內容為「各位鄉親明天早上九點，登記
    第四號市議員候選人癸○○競選總部舉辦烤肉活動，敬請大家闔家參加」，並於
    一月二十日派員搜証，確有烤肉之情形，有現場查訪報告及拍攝之錄影帶一捲可
    証，且經勘驗錄影帶確有被告卯○○、丙○○準備烤肉、被告庚○○、辰○○、
    壬○○、乙○○、己○○、寅○○、丁○○、辛○○、子○○、戊○○到場烤肉
    之情形，及同案被告丁○○偵訊時供稱現場有見到被告壬○○、寅○○及庚○○
    ，並在場之人供稱被告癸○○當日有到烤肉現場向到場人士請求投票給她，被告
    癸○○亦坦承有到現場，且請每人幫忙拉十票等情，而認舉辦烤肉餐會係免費提
    供餐點供人享用，再以拜票方式向前來用餐之有投票權人請求投票支持，係屬期
    約支持特定候選人之行為，又當日烤肉區係臨時搭設棚架用於烤肉，活動結束後
    即已拆除，故其所為與平日供工作人員用餐性質亦不同等為據。
四、訊據被告癸○○、卯○○、丙○○、甲○○固坦承右揭時地有舉辦烤肉餐會，被
    告丙○○坦承有邀請被告乙○○、己○○、辰○○等人到場參加烤肉；被告甲○○供稱有邀請丑○○、巳○○等二人參加烤肉餐會；被告辛○○、戊○○、乙○○、己○○、辰○○、丑○○、巳○○、丁○○等人皆坦承有到場參加烤肉餐會
    ；被告庚○○、寅○○、壬○○亦坦承當日曾到場，然皆堅決否認分別有交付或
    收受不正利益之賄選犯行，被告庚○○、寅○○及壬○○並均否認有在場烤肉等
    情。(一)被告癸○○辯稱：在活動舉辦前因總部還有許多食物，且助選工作人員平
    日辛勞，故請其攜帶家屬來消耗食物，並未當街廣播舉辦烤肉活動，被起訴之人
    或為其至親好友，或為其贊助者，其中被告壬○○、丁○○等人有贊助其競選費
    用，被告寅○○贊助茶葉四斤，被告丑○○及巳○○贊助文具用品，被告己○○
    曾贊助米粉，被告戊○○及辛○○均係無給職為其開車十多日，在競選期間，有
    贊助競選經費或人力，不需辦活動拉攏前來參加烤肉之人，且若要舉辦烤肉活動
    ，則當日八時至牛埔市場拉票時即會當場宣傳，再經由現場錄影帶可見，當日小
    朋友多於大人，而小朋友並無投票權，且當日到現場時，僅有向在場之人道謝平
    日之支持，並希望在場之人幫忙拉票而已，而至總部幫忙之人，總部均有提供午
    、晚餐，當日為假日故人較多，烤肉僅係另一用餐之形式而已，被告等人均非辦
    烤肉活動方第一次至選舉事務所之人，均係在選舉期間及之前給予支持之人，因
    經常在競選總部幫忙，人力、物力均有支助，何需辦活動吸引到場之人，故並無
    賄選之意等語。(二)被告卯○○辯稱：因後援會聊天時有提到要把總部的魚肉拿出
    來辦烤肉活動，不知道是何人負責此次活動，且無賄選之意等語。(三)被告丙○○
    辯稱北香山之宣傳車為其所開，但未為前開之宣傳，無賄選犯行等語。(四)被告甲○○辯稱烤肉用的食物是別人提供的，僅邀請其朋友即被告丑○○、巳○○全家
    到場烤肉，並無賄選之意等語。(五)被告辛○○辯稱伊雖有參加烤肉活動，然伊整
    日均開總部宣傳車，烤肉僅係餐會而已，並無接受不正利益之情形等語。(六)被告
    戊○○辯稱伊當日有捐獻水果，並提出免用統一發票收據一紙附卷，當日係在路
    邊偶見被告卯○○，故受邀至該處吃東西，僅係要消化物品，因見無水果，故至
    對面買水果，並無接受不正利益等語。(七)被告乙○○辯稱伊僅係經過該處，與被
    告卯○○係義警之朋友，故至該處繞一繞，伊不知宣傳車之事，且平日義警即有
    聯誼，並無接受不正利益而約其投票權為一定行使之行為等語。(八)被告己○○辯
    稱未被賄賂，伊曾資助被告癸○○此次選舉，怎可能接受其賄賂？且當日伊雖有
    到現場，並吃米粉及魚丸湯，然與被告楊憲龍均為民防隊之朋友，平日即有聯誼
    ，非接受不正利益等語。(九)被告辰○○辯稱，與被告乙○○相同，均係民防隊之
    人員，係順道過去，至該處不久即走，當日僅有吃二塊豬肉，一碗魚丸湯，不超
    過三十元，並無收受不正利益等語。(十)被告丑○○辯稱與候選人為朋友，至該處
    幫忙，未聽見廣播，無接受不正利益等語。(十一)被告巳○○亦辯稱該日係至該處幫
    忙，未聽見廣播，非接受不正利益等語。(十二)被告丁○○辯稱伊有贊助三萬元，豈
    可能接受白吃白喝之行為，且與被告卯○○係伊拜把兄弟，每日均到該處，非聽
    到宣傳才去等語。(十三)被告子○○辯稱因與被告卯○○係朋友，平日即有交往，當
    日原不知有烤肉，係順路經過該處而至總部，未聽到宣傳。(十四)被告庚○○辯稱：
    伊係被告癸○○之親舅舅，平日即常至該處，未聽到宣傳，當日係送檳榔過去給
    民眾，且當日小孩有六、七十人，伊並未參加烤肉，無接受不正利益之行為等語
    。(十五)被告寅○○辯稱：當天伊是到競選總部拿宣傳單，並沒有吃烤肉，當日總部
    烤肉伊不知情，係十時許到競選總部，看到大家在烤肉，沒多久即離去，被告癸○○叫伊叔叔，候選人可舉辦餐會募款，為何不能舉辦烤肉活動，且當日伊僅至
    該處停約一分鐘，東西均係他人贊助，無犯罪動機及賄選之事實等語。(十六)被告壬○○辯稱：當天伊是到競選總部找被告卯○○，要邀請他參加尾牙餐會，雖有至
    總部，但未至烤肉區，不知有烤肉，伊係該處里長，競選期間每人均可至競選總
    部，伊至該處僅係關心被告癸○○，不知烤肉之事，無收受不正利益等語。
五、被告癸○○、卯○○、丙○○、甲○○等人坦承前開烤肉餐會係被告癸○○競選
    總部所舉辦，被告癸○○於偵查中亦坦承總部財務等事務為其負責，且舉辦烤肉
    活動前即知悉，參以被告卯○○與被告癸○○為夫妻關係，被告癸○○之競選活
    動，被告卯○○按之常理必有參與，而本件依警訊時之勘驗錄影帶內容為：十時
    二十一分三十九秒卯○○準備烤肉事項、十時二十二分零三秒庚○○到場烤肉、
    十時二十二分丙○○準備烤肉事項、十時二十四分五十八秒辰○○到場烤肉、十
    時二十四分二十三秒壬○○到場烤肉、十時二十九分五十秒乙○○到場烤肉、十
    時三十一分四十三秒己○○到場烤肉、十時四十四分寅○○到場烤肉、十時五十
    七分丁○○到場烤肉、十一時十五分辛○○到場烤肉、十一時十九分子○○到場
    烤肉、十一時四十四分戊○○到場烤肉，有勘驗筆錄在卷可稽，故依錄影帶所示
    ，被告卯○○、丙○○二人均有參與準備材料之行為，又被告丙○○及甲○○則
    為被告癸○○之兄、姐，均係為使被告癸○○得當選而在該競選總部負責事務，
    亦據其等均供述在卷，被告丙○○並負責北香山地區宣傳車之工作，亦據被告丙○○供述在卷，故被告癸○○、卯○○、丙○○、甲○○等四人應係共同籌劃該
    次烤肉活動，故其等辯稱不知何人籌劃烤肉活動之詞，不可採信，另被告卯○○
    雖於警訊中曾否認邀被告戊○○及己○○等人到場參加烤肉，而被告戊○○於原
    審及本院訊問時已供稱係在路上遇見被告卯○○時邀伊到場，故被告卯○○之前
    開辯詞亦不可採信，至被告丙○○係負責北香山地區之宣傳工作，業據其坦承在
    卷，其是否曾於上開時間廣播宣傳烤肉之行為，業經原審法院傳訊証人許軍去及
    陳冬陽，均結稱當日曾聽廣播稱隔日舉辦烤肉活動，並因而派員搜証，被告癸○○競選總部亦確實有舉辦烤肉活動等情，且有搜証錄影帶及記錄在卷可稽，足見
    前開証人所述屬實，堪以採信，故被告丙○○辯稱未於當日廣播之詞亦不可採。
    據此，本件被告癸○○之競選總部於上開時間，有烤肉活動且事先有廣播鼓勵大
    家參加等情，足以認定。
六、按公職人員選舉罷免法第九十條之一第一項投票行賄罪，係以對於有投票權人行
    求、期約或交付賄賂或其他不正利益，而約其不行使投票權或為一定之行使為構
    成要件。所謂行求係指行賄人自行向對方提出特定賄賂或不正當利益，以備交付
    之意，並不以提供現實之財物為必要，期約係指雙方就期望而為約定，而交付賄
    賂係指行賄者事實上將賄賂或不正當利益交付受賄人收受之行為，是行為人之行
    為是否該當於公職人員選舉罷免法第九十條之一第一項之投票行賄罪，自應視行
    為人是否具有行賄之犯意，及所行求、期約或交付之財物是否可認係期約為投票
    權一定行使或不為一定行使之對價，以及行求、期約、交付之對象是否為有投票
    權人而定。對有投票權人交付之財物能否認係賄賂，雖非以金錢之多寡為絕對標
    準，但仍應綜合社會價值觀念、授受雙方之認知及其他客觀情事為判斷，足認其
    與要約不行使投票權或為一定之行使間，具有對價之關係時，始足當之。復按，
    刑法第一百四十三條第一項投票受賄罪之構成要件事實，就刑事證據法則而言，
    應採嚴格證明，而刑事訴訟上證明之資料，無論其為直接或間接證據，均須達於
    通常一般之人均不致有所懷疑，而得確信其為真實之程度，始得據為有罪之認定
    ，若其關於被告是否犯罪之證明未能達此程度，而有合理懷疑之存在，致使無從
    形成有罪之確信，即不得遽為不利被告認定（最高法院九十一年度台上字第五○
    四○號判決理由參照）。是本件所應審究者為，前開烤肉活動及前往參與之人有
    以烤肉活動所提供之餐飲及活動內容作為賄賂或不正利益，以為行賄、收賄之犯
    意，及與投票權之行使或不行使是否具有對價之關係。
七、查被告癸○○宣傳車當街廣播之內容，依前開証人所述為「各位鄉親明天早上九
    點，登記第四號市議員候選人癸○○競選總部舉辦烤肉活動，敬請大家闔家參加
    」等語，則依其宣傳之內容，顯然僅係告知所有人，不論有無投票權之人皆得參
    與該活動，並未以具有投票權為參與之要件，故被告等所辯未予廣播之詞雖不足
    採信，然依前開廣播之內容，亦應係與一般之造勢宣傳活動相差無幾，尚不足以
    認為有行求不正利益，而約為投票權為一定行使或不行使之情形。
八、經原審法院勘驗搜証錄影帶：現場有多名小孩出入，且為一般餐桌之形式，有不
    同之人來去，無法清楚辨識何人到場，亦未看到特別有人招呼之情形，於十二時
    多時仍有餐會等情，有勘驗筆錄在卷可稽，足見被告癸○○等人辯稱之當日小孩
    到場眾多之詞堪以採信，再自錄影帶內容，亦確實無從清楚辨識究係何人到場，
    並是否確有飲宴之情形，且被告癸○○稱錄影帶現場與平日吃飯處所在一起，伊
    當日係十一時多至現場，十二時許工作人員會返回用餐，故人數較多等語，再參
    以烤肉場地經新竹市警察局第三分局中華派出所警員至現場勘查結果，大致將現
    場分為四區，Ａ區為癸○○競選總部，Ｂ、Ｃ區為吉羊餐廳停車場，Ｄ為吉羊餐
    廳。而競選總部平時會議及休息場所均在Ａ區；Ｂ區為因應選舉而臨時搭闢之棚
    架，主要用途在堆放飲料及提供選舉工作人員用餐場所；Ｃ區在選舉期間為露天
    停車場，但在一月十九日已雇工人搭棚架，而Ｃ區臨時搭設棚架用於一月二十日
    之烤肉活動，該棚架於烤肉活動結束後也同時拆除，有中華派出所製作之報告暨
    現場圖一份附卷可參，據此足以証明當日係將在Ｂ區之地點擴大至Ｃ區地點，均
    仍在原由被告卯○○向吉羊餐廳借用之原停車場位置，從而被告癸○○稱，當天
    之烤肉僅係競選總部當天午餐之另一種形式，亦非無據。
九、被告癸○○並提出其競選期間之捐贈物品收入簿一冊，依其記載形式，係詳載其
    於競選期間各界對其之賀禮及捐助，依其時間及記載方式，顯非臨訟偽作，此並
    核與被告於偵查中供稱競選期間之收入有請助理記錄之語相符，則依該收入簿之
    記載，被告癸○○稱被告壬○○、丁○○等人有贊助其競選費用，被告寅○○贊
    助茶葉四斤，被告丑○○及蘇滿連贊助文具用品，被告己○○曾捐助米粉，被告
    戊○○及辛○○均係無給職為其開車十多日等情，應係屬實，堪以採信，而被告
    戊○○當日並有捐贈水果，有其所提收據在卷可參，據此，縱其等受邀參加被告
    癸○○所辦之烤肉活動，依常理而言，亦難認其參與烤肉活動與其投票權之行使
    間有對價關係。
十、查被告丙○○、甲○○分別為被告癸○○同母異父之兄長及姐姐，被告卯○○係
    被告癸○○之配偶，與被告癸○○關係密切，其三人分別幫助被告癸○○之選務
    工作，自屬常理。且被告甲○○係被告丑○○及巳○○夫妻小孩之奶媽，故邀請
    其朋友與小孩共同參加，當僅係一般之酬酢，並未超過常理，尚無法認有賄選之
    犯意，又被告乙○○、己○○、辰○○等人原即與被告卯○○、丙○○係義警民
    防隊之朋友，被告子○○則係被告卯○○之朋友，依被告乙○○之供述伊與被告
    卯○○及丙○○均係民防隊之朋友，時常聯誼吃飯，且競選期間亦偶至競選總部
    走動，當日係被告卯○○以電話邀約到場，且未見被告癸○○當眾宣佈選舉之事
    ，伊並以電話邀同被告己○○參加等語，被告己○○則稱係被告乙○○邀同伊參
    加，並與被告卯○○係朋友關係，被告辰○○亦稱係民防隊之朋友，被告卯○○
    僅有拜託支持癸○○，並無其他賄選行為，被告辰○○亦供稱係參加民防隊，當
    日係被告乙○○通知伊有烤肉聚餐活動，故前往，且與被告卯○○原即係朋友，
    未討論選舉投票之事等語，故被告卯○○之妻即被告癸○○參與選舉，前開人員
    依彼此之人際關係，於正常情狀之下，大多會為禮貌性之拜會行為，尚難以該次
    舉辦烤肉活動時，原即熟識之人到場，即認屬收受不利益以換取選票之行為。被
    告辛○○亦係為被告癸○○在競選期間開宣傳車，於中午時返回競選總部，並食
    用競選總部所提供之物品，尚無法認有何不當之利益，蓋按之常理，被告辛○○
    既係為被告癸○○駕駛宣傳車，不論有償或無償，被告癸○○之競選總部當會提
    供其餐點，此屬事理之常，不能認係期約投票之對價，故尚無法以被告辛○○至
    該處烤肉用餐即認被告辛○○有收受不正利益之行為。被告戊○○於警訊中供稱
    當日係被告卯○○在大庄路上遇到時口頭邀約，邀約過程中並未提及選舉之事，
    烤肉時被告癸○○亦僅以唱歌用之麥克風拜託大家支持，並無賄選之詞句。被告
    丑○○稱係其小孩奶媽甲○○打電話邀伊至該處烤肉，其妻帶同二名子女先行前
    往，其後伊方到場，當時僅有人在唱卡拉ＯＫ，並無人發表競選言論或談及選舉
    之事等語。被告巳○○即被告丑○○之妻，亦供稱當日係被告甲○○打電話邀約
    ，伊帶小孩參加，並未見到被告癸○○等語。參以前開二人於被告癸○○競選期
    間均有捐助物品，故尚難以其全家攜同參加烤肉會，即認有接受不正利益之行為
    。被告丁○○則供稱係騎機車路過而進入參加，伊於十一時多離去，並未見到被
    告癸○○到場，現場亦未有人要求投票支持特定候選人之情形，再參以被告癸○○所提出之被告丁○○亦曾於選舉期間捐助其競選經費，依常理，難認被告丁○○將因接受烤肉活動，而許其投票權為一定之行使甚明。至被告庚○○則係被告
    癸○○之舅舅，其出現於競選總部係屬常情，且並稱該日有送檳榔過去，當日並
    有多名小孩參加，伊當日經過現場多次，並未聽到有人發表競選言論等語。被告
    寅○○辯稱係義務幫被告癸○○助選，並係被告卯○○之叔叔，業據被告卯○○
    於偵查中供述在卷，被告既係義務人員之一，縱係至該處食用烤肉等物，亦屬一
    般之正常用餐，實難以此即認被告癸○○有交付不正利益，被告有收受不正利益
    ，而被告壬○○則係大庄里里長，當日雖有至該處，然其辯稱係至該處邀卯○○
    參與尾牙。自難以畫面上曾出現其之身影，即推定有收受不正利益之行為。
十一、綜前所述，本件被告癸○○於競選期間雖有前揭烤肉之活動，而被告卯○○、丙○○、甲○○縱於該烤肉活動時，有邀請親友到場，然衡之其情形，應係其競選
    總部午餐之另一形式，而擴大以匯集人氣，尚無從認其等舉辦烤肉活動係基於行
    賄之犯意而約定有投票權之人對其投票權為一定之行使或不行使，蓋其中被告辛○○於選舉期間即受僱於被告癸○○駕駛宣傳車，於用餐時間至競選總部用餐，
    實難認有何收受不正利益之情形；而被告庚○○為被告癸○○之舅舅，被告寅○○為被告卯○○之叔叔，與被告癸○○既具有姻親關係，按之常理，被告癸○○
    當不必以此方式作為不正利益之交付，被告庚○○及寅○○亦不必因烤肉活動始
    而許其投票權為一定之行使；被告戊○○、乙○○、己○○、辰○○、子○○均
    係被告卯○○、丙○○之朋友，平日即有交往，亦難以參加此次之烤肉活動即認
    係交付不正利益，況依現場搜証資料，亦不足以認定被告等因而有許其投票權為
    一定行使之証據；被告丑○○、巳○○夫妻與被告甲○○本即有友好關係，且亦
    曾捐助被告癸○○競選物品，而被告丁○○亦有捐助被告癸○○競選經費，豈可
    能以此烤肉活動而為交付之不正利益，以許其投票權為一定之行使，被告壬○○
    係該里之里長，依常理，於競選期間至競選總部致意參與活動，亦係屬常理。
十二、本件公訴意旨所指之被告等於競選總部旁舉辦及參加烤肉活動之行為，就一般之
    社會價值觀念，並依授受雙方間之人際關係及其等之認知，尚難認被告等分別有
    行賄或收賄之犯意，亦無從認該次烤肉之餐飲係屬要約行使投票權之對價。依前
    揭說明，自難論處被告等以公職人員選舉罷免法第九十條之一第一項之投票行賄
    罪及刑法第一百四十三條第一項之投票受賄罪。原審依其審理所得認被告之犯罪
    不能証明，對被告等為無罪之諭知，並無不合，檢察官上訴意旨猶執當天有此烤
    肉活動及事先有廣播及現場拉票之行為等情，而認被告等已分別犯有投票行賄及
    投票收賄罪，指摘原判決不當，求為撤銷改判，自非有理由，應予駁回。
據上論斷，應依刑事訴訟法第三百六十八條，判決如主文。
本案經檢察官沈明彥到庭執行職務。
中      華      民      國      九十一    年    十一    月    二十七    日
                              臺灣高等法院刑事第十四庭
                                  審判長法  官  陳  祐  輔
                                        法  官  陳  國  文
                                        法  官  蔡  國  在
右正本證明與原本無異。
如不服本判決，應於判決收受送達後十日內向本院提出上訴書狀，其未敘述上訴
之理由者並得於提起上訴後十日內向本院補提理由書（均須按他造當事人之人數
附繕本）。
                                        書記官  耿  鳳  君
中      華      民      國      九十一    年    十一    月    二十八    日
